臺北高等行政法院判決　　　　　　　　　　　　　　　九十年度訴字第五五一四號
　　　　　　　　　　　　　　　.
　　原　　　告　戰略網路科技股份有限公司
　　代　表　人　甲○○
　　訴訟代理人　陳逸宏
　　被　　　告　臺北市政府工務局
　　代　表　人　陳威仁（局長）住同右
　　訴訟代理人　丙○○
　　　　　　　　楊敏惠
　　　　　　　　乙○○
右當事人間因建築法事件，原告不服台北市政府中華民國九十年七月十一日府訴字第
九○○八一一八七○○號訴願決定，提起行政訴訟。本院判決如左：
    主  文
訴願決定及原處分均撤銷。
訴訟費用由被告負擔。
    事  實
一、事實概要：原告之南西分公司坐落於臺北市大同區○○○路○段二號二、三、四
    樓建築物，領有被告所核發之四四使字第○六○四號使用執照，原核准用途為「
    店舖、食堂」。另該分公司於該址領有之台北市核發之北市建商公司八九字第四
    二一○九八號營利事業登記證，核准營業項目為：(一)資訊軟體服務業。(二)電子資
    訊供應服務業。(三)事務性機器設備零售業。(四)租賃業。(五)玩具、娛樂用品零售業
    。(六)國際貿易業。(七)食品、飲料零售業。(八)餐館業。(九)飲料店業。(十)其他工商店
    舖、食堂」。嗣經臺北市警察局大同分局延平派出所分別於民國（以下同）八十
    九年十二月二十五日、九十年二月一日、十三日查獲有未經許可擅自在系爭建築
    物內服務業（電腦及其週邊設備之研發）。設置以電腦方式操縱產生聲光影像之
    網際網路遊戲設施，經營供不特定人益智娛樂之電子遊戲場業等情，並通報臺北
    市商業管理處。案經臺北市建設局審認原告之西門分公司涉有違反電子遊戲場業
    管理條例第十五條及公司法第十五條規定之嫌，乃於九十年三月一日以府建商字
    第九○○一六一一四○○號函送臺灣士林地方法院檢察署偵查並副知被告。經被
    告審認其有未經許可擅自違規使用作為電子遊戲場業之行為，違反建築法第七十
    三條後段規定，乃依同法九十條第一項規定，以九十年三月十四日北市工建字第
    九○四二五八一八○○號函處原告新臺幣（下同）六萬元罰鍰，並勒令停止電子
    遊戲場業務之違規使用。原告不服，提起訴願，遭駁回，遂向本院提起本件行政
    訴訟。
二、兩造聲明：
  (一)原告聲明：訴願決定及原處分均撤銷。
  (二)被告聲明：駁回原告之訴。
三、兩造之爭點：
  (一)原告實際經營之網路咖啡店業務有無變更使用執照原核准用途「店舖、食堂」之
    範圍？
  (二)原處分以系爭建築物之使用人即原告西門分公司，未經許可擅自違規使用作為電
    子遊戲場業，違反建築法第七十三條後段規定，是否合法？
甲、原告主張：
  (一)按行政行為應受法律及一般法律原則之拘束，行政程序法第四條定有明文。有關
    業者利用電視遊樂器或電腦（磁碟、硬碟、光碟或網際網路）從事營業行為，均
    「非屬」電子遊藝場業；所稱網路咖啡餐飲事業，如係指經營咖啡店另設置個人
    電腦供人為網際網路之使用，應分別登記為「F5O1030飲料店業」及「I301030電
    子資訊供應服務業」。其中有關業者設置個人電腦供人為網際網路之使用，係指
    以計時收費方式提供消費者透過網際網路查詢、使用網路之資料、軟體。以電腦
    使用網際網路之相關軟體及資料提供消費者、以電腦裝置磁碟片、磁碟、光碟片
    內儲存軟體資料供人遊戲、以電視遊樂器及遊戲卡匣供人遊戲等方式，收取費用
    之營業行為，應登記為 「J799990其他娛樂業」；有關業者利用下列設備裝置從
    事營業行為，應登記公司行號營業項目代碼為J799990其他娛樂業 （應具體訂明
    ）：1.利用電視遊樂器裝置，提供卡匣供人操作娛樂。2.利用電腦功能以磁碟、
    光碟供人遊戲娛樂。3.利用電腦網際網路擷取遊戲供人遊戲。來函說明三所敘各
    款營業，係屬前開其他娛樂業之規範範疇，而非屬電子遊戲場業；利用電腦擷取
    網際網路供人遊戲之行業，請依本部八十七年十二月十五日經（87）商字第八七
    二三○一八九號函之會議記錄，應輔導業者，依公司行號營業項目代碼登記為J7
    99990其他娛樂業（應具體訂明）辦理，因該行業非屬電子遊戲場業， 「自無」
    電子遊戲場業管理條例之適用，經濟部八十七年十二月十五日經商字第八七二三
    ○一八九號函、八十九年二月十五日、同年四月二十七日、同年六月十七日分別
    著有函文可資參照。
  (二)經查被告機關於九十年三月十四日北市工建字第九○四二五八一八○○號函文，
    逕以原告位於臺北市大同區○○○路○段二號二、三、四樓建築物內，未經核准
    擅自違規使用為電子遊戲場業務，認為原告違反建築法第七十三條後段規定，是
    依同法第九十條第一項規定處以新台幣六萬元整罰鍰，並勒令停止電子遊戲場務
    之違規使用云云，不無違誤。蓋原告南西分公司所從事之業務為網際網路之資訊
    服務、漫畫、雜誌之銷售租借、餐飲咖啡之銷售、電腦遊戲軟體之銷售與電子商
    務之週邊服務，依上函釋意旨，應是屬於所謂「資訊軟體服務業」、「電子資訊
    供應服務業」及「食品、飲料零售業」，而非「電子遊戲場業」無疑。抑有進者
    ，雖被告機關迭以違反電子遊戲場業管理條例為由，將原告及多家加盟業者移送
    所屬地方法院檢察署進行偵辦，惟胥處分不起訴，足徵被告機關認為原告在位於
    臺北市大同區○○○路○段二號二、三、四樓建築物內，而於九十年三月十四日
    北市工建字第九○四二五八一八○○號函處原告六萬元罰鍰，並勒令停止電子遊
    戲場業務之違規使用，洵無理由；被告訴願決定竟罔顧主管機關經濟部上開函釋
    意旨，僅以「訴願人南西分公司未經許可擅自在系爭建築物內設置以電腦方式操
    縱產生聲光影像之網際網路遊戲設施，經營供不特定人益智娛樂之電子遊戲場業
    ，經本府警察局大同分局查獲並通報本府商業管理處案經本府審認訴願人（即原
    告）南西分公司涉有違反電子遊戲場管理條例第十五條及公司法第十五條之嫌，
    乃於九十年三月一日以府建商字第九○○一六一一四○○號函送臺灣士林地方法
    院檢察署依法偵辦，是本件訴願人南西分公司違規使用系爭建築物作為電子遊戲
    場業之違章事實，洵堪認定」等情，逕行駁回原告之訴願，顯有牴觸依法行政原
    則之違法至明。
  (三)按行政行為，應以誠實信用之方法為之，並應保障人民正當合理的信賴，行政程
    序法第八條定有明文。經查原告南西分公司所從事之業務為網際網路之資訊服務
    、漫畫、雜誌之銷售租借、餐飲咖啡之銷售、電腦遊戲軟體之銷售與電子商務之
    週邊服務，應屬於「資訊軟體服務業」、「電子資訊供應服務業」及「食品、飲
    料零售業」，而非「電子遊戲場業」，已如前述。抑有進者，原告本於八十九年
    六月二十三日在位於臺北市大同區○○○路○段二號二、三、四樓建築物內設立
    南西分公司，並於八十九年八月十四日領有被告機關所核發之營利事業登記證，
    其中公司執照登記營業項目併總公司有 「J799900其他娛樂業」（包含以電腦擷
    取網路遊戲），是原告南西分公司使用系爭建築物乃是合法無訛，蓋原告南西分
    公司所經營業務為時下所流行之新興行業，就行業所屬類別，應是一般服務業，
    雖系爭建築物原核准用途為餐廳、飲食店，但因餐廳、飲食店與一般服務業在第
    四種商業區內同是無庸附條件允許使用，是縱使原告西門分公司確實在原核准用
    途為餐廳、飲食店之系爭建築物內經營一般服務業，根本無庸變更系爭建築物之
    原核准用途，此觀被告機關於審核原告南西分公司之營利事業登記證時，並無限
    命原告西門分公司變更系爭建築物之原核准用途，即可知之，詎被告始終誤會原
    告西門分公司所經營業務為電動玩具業，除不定時由警局派員臨檢外，更以違反
    電子遊戲場業管理條例為由移送地方法院檢察署偵辦，甚至，竟遲於八十九年三
    月十三日始以（89）府法三字第八九○一八八○一○○號令頒布「台北市土地使
    用分區管制規則第五條土地及建築物使用組之使用項目」，而將「電腦網路遊戲
    業」列為第三十二組「娛樂服務業」，致原告南西分公司所經營業務必須取得被
    告機關之附條件允許，始能合法使用系爭建築物；又因原告南西分公司迄今未經
    被告機關附條件允許而無變更系爭建築物原核准用途，卻經營被告事後所認定之
    「娛樂服務業」，經被告認定違反建築法第七十三條後段規定，乃依同法第九十
    條第一項規定處以六萬元罰鍰，並勒令停止電子遊戲場業務之違規使用。是以被
    告所為，業已違反誠實信用原則，並侵害原告南西分公司之信賴利益。
  (四)按人民之生存權、工作權及財產權，應予保障；行政機關就所管行政程序，應於
    當事人有利及不利之情形，一律注意，憲法第十五條及行政程序法第九條分別定
    有明文。經查原告西門分公司所經營之業務有利大眾資訊之傳播，提昇社會大眾
    休閒娛樂品質，但因被告相關法令不符時宜，既無明確法令規範網路咖啡業務，
    又要維持其掃除電動玩具之一貫政策，只好動輒以取締電動玩具業等方法取締與
    經營網路咖啡業務之業者；然網路咖啡業者本非電動玩具業所能比擬，此觀台北
    市長馬英九事後表示網路咖啡業不再視為電動玩具業，並擬積極制定管理條例代
    替取締，即可明知。惟被告不察，竟於八十九年五月一日頒布「台北市土地使用
    分區管制規則附條件允許使用之核准基準表」，其中規定「電腦網路遊戲業」設
    置條件限制與「電動玩具業」相同，即為「地點應臨接寬度三十公尺以上之道路
    ，且應距離學校、幼稚園、醫院、圖書館、紀念性建築物等一○○○公尺以上」
    ，更致原已合法使用系爭建築物之原告事後無法取得被告機關之附條件允許而變
    更系爭建築物之原核准用途，是被告所為顯未注意原告南西分公司有利或不利之
    所有情形，甚至，嚴重影響原告南西分公司及所屬員工之工作權及生存權。依上
    規定，原告自得請求撤銷被告之原處分及訴願決定至明。
乙、被告主張：
  (一)按建築法第七十三條規定：「建築物非經領得使用執照，不准接水、接電或申請
    營業登記及使用；非經領得變更使用執照，不得變更其使用。」第九十條規定：
    「違反第七十三條後段規定擅自變更使用者，處建築物所有權人或使用人新臺幣
    六萬元以上三十萬元以下罰鍰，並勒令停止使用。得以補辦手續者，令其限期補
    辦手續，不停止使用或逾期不補辦者得連續處罰。」電子遊戲場業管理條例第三
    條規定：「本條例所稱電子遊戲場業，指設置電子遊戲機供不特定人益智娛樂之
    營利事業。」第四條第一項規定：「本條例所稱電子遊戲機，指利用電、電子、
    電腦、機械或其他類似方式操縱，以產生或顯示聲光影像、圖案、動作之遊樂機
    具，或利用上述方式操縱鋼珠或鋼片發射之遊樂機具。但未具影像、圖案，僅供
    兒童騎乘者，不包括在內。」經濟部八十七年十二月十五日經商字第八七二三０
    一八九號函釋：「主旨：檢送本部『研商電子遊戲機之主機板與框體查驗貼證實
    施要點及電視遊樂器或電腦附設投幣裝置營業如何登記管理』會議紀錄乙份，請
    查照。（附件）六、會議決議‧‧‧（二）討論提案─有關業者利用電視遊樂器
    或電腦（磁碟、硬碟、光碟或網際網路）附設投幣裝置，從事營業行為，應歸屬
    於何種行業？如何管理案：一、上列營業型態，均非屬電子遊藝場業。二、以電
    腦使用網際網路之相關軟體及資料提供消費者，以電腦裝置磁碟片、硬碟、光碟
    片內儲存軟體資料供人遊戲‧‧‧等方式或類似方式，收取費用之營業行為，應
    輔導業者，依公司行號營業項目代碼表登記為J0000000其他娛樂業‧‧‧」經濟
    部商業司八十九年四月二十七日經商七字第八九二０七四八一號函釋：「主旨：
    關於所詢電子遊戲機疑義，復如說明，請查照。說明：‧‧‧二、有關業者利用
    下列設備裝置從事行為，應登記公司行號營業項目代碼J0000000其他娛樂業：‧
    ‧‧（一）利用電視遊樂器裝置，提供卡匣供人操作娛樂。（二）利用電腦功能
    以磁碟、光碟供人遊戲娛樂。（三）利用電腦網際網路擷取遊戲供人遊戲。‧‧
    ‧。」
  (二)查原告之南西分公司坐落於臺北市大同區○○○路○段二號二、三、四樓建築物
    ，領有被告所核發之四四使字第○六○四號使用執照，原核准用途為「店舖、食
    堂」，未經辦理變更使用執照，原告之南西分公司擅自違規使用經營電子遊戲場
    業，案經目的事業主管機關即本府建設局於九十年三月一日以府建商字第九○○
    一六一一四○○號函副知被告。於九十年三月十四日北市工建字第九○四二五八
    一八○○號函處使用人即原告之南西分公司六萬元罰鍰，並勒令停止違規使用，
    並無違誤。
  (三)次查業者利用電腦功能以磁碟、光碟供人遊戲娛樂、利用電腦網際網路擷取遊戲
    供人遊戲或以電腦裝置硬碟、光碟片儲存軟體資料供人遊戲等方式或類似方式之
    業務，其營業項目應列為「其他娛樂業」已如前述。按「建築法第七十三條執行
    要點」第一點規定：「依本法規定，建築物非經領得變更使用執照，不得變更其
    使用。建築物使用應按其使用強度及危險指標分類、分組，如附表一。附表一未
    列舉之使用項目，由直轄市、縣（市）主管機關依使用類組定義認定之，並定期
    每季報請中央主管機關備查。」附表一並未列舉「其他娛樂業」之歸屬類組，被
    告為建築物之主管機關，自得依職權認定之。又查原告實際從事之業務為網際網
    路之資訊服務、漫畫、雜誌之銷售租借、餐飲咖啡之銷售、電腦遊戲軟體之銷售
    與電子商務之週邊服務及利用電腦功能以磁碟、光碟供人遊戲娛樂、利用電腦網
    際網路擷取遊戲供人遊戲之「其他娛樂業」、電子遊戲場業務，核屬Ｂ類（商業
    類）為供商業交易、陳列展售、娛樂、餐飲、消費之場所）第一組（Ｂ─１），
    為 「供娛樂消費、處封閉或半封閉之場所」；而店舖則屬辦公服務類第三組（G
    ─3），為供 「不特定人士餐飲、且直接使用燃具之場所」，食堂屬商業類第三
    組（B－3），為供「不特定人士餐飲，且直接使用燃具之場所」。核原告之南西
    分公司實際從事之業務與使用執照所載建築物用途為店舖、食堂，分屬不同類組
    ，事實甚明。另按經濟部九十年三月二十日經（九０）商字第０九００二０五二
    一一０號公告，將現行「其他娛樂業」整併為「資訊休閒服務業」，惟其行業別
    與視聽及視唱中心、特殊娛樂場所、電子遊戲場等仍歸類於娛樂業項下之範疇，
    是被告依前揭「建築法第七十三條執行要點」規定將「其他娛樂業」或稱「資訊
    休閒服務業」依職權認定屬Ｂ類（商業類為供商業交易、陳列展售、娛樂、餐飲
    、消費之場所）第一組（Ｂ─１），為「供娛樂消費、處封閉或半封閉之場所」
    自屬有據。復據內政部八十八年七月十六日臺八八內營字第八八七三八六九號函
    釋說明（一）決議：「建築法第七十三條執行要點係將建築物用途依使用強度及
    危險指標分為九類二十四組，視建築物用途如有擅自跨類組變更，始違反建築法
    第七十三條後段規定，而依同法第九十條第一項規定處罰‧‧‧」在案。本案原
    告所供使用為電子遊戲場業、其他娛樂業等，與系爭建築物原核准用途「店舖、
    食堂」顯屬不同組別，是不論原告之使用型態為何，均無礙本件違規事實之成立
    。揆諸首揭規定，原處分並無違誤。非如原告主觀認知逕指被告上開處分違反依
    法行政原則，故原告理由不足採據。
  (四)另原告訴訟理由稱類似案件經移送所屬地方法院檢察署偵查，惟受處分不起訴乙
    節，查原告經營其他娛樂業、電子遊戲場業，係經台北市政府建設局查告在案，
    且按刑事責任與行政責任因舉證法則及證明程度不同，故類似案件雖地檢署諭知
    不起訴處分，行政機關並不當然受其拘束，仍可本於職權認定事實，自得科行政
    處分之相對人以行政責任。是本案經被告依建築法第九十條第一項規定處原告罰
    鍰並勒令停止違規使用，並無不合。
  (五)至原告雖引用經濟部八十七年十二月十五日經商字第八七二三○一八九號等函釋
    ，主張其非屬經營電子遊戲場業云云，然本案原告係違反建築法第七十三條後段
    關於擅自變更建築物使用用途之規定，已如前述，是姑不論原告所經營之電腦網
    路遊戲業務究否屬電子遊戲場業管理條例第三條規定所指之電子遊戲場業範疇，
    均無礙於本件違規事實之成立，所訴理由，不足採據。另查分公司為受總公司管
    轄之獨立分支機構，雖分公司就其業務範圍內之事項，有當事人能力，惟總公司
    對其所屬分公司之執行業務仍有監督管制之權責，故本案仍以總公司即原告為處
    分對象並無違誤。
  (六)末查行政機關對人民不履行行政法上義務時，迫其履行義務或督促使其與履行義
    務同一狀態，所採取之處分方式與程度，均應符合比例原則，於能實現義務之方
    法中選擇對義務人侵害最小之方法實施之，不得逾必要之程度，此為行政程序法
    第七條所明定，故於適用建築法第九十條規定予以處分時，自宜參酌。按系爭建
    築物違反建築法第七十三條後段規定情事，依法自得適用建築法第九十條規定予
    以處分，且為阻遏系爭建築物繼續違規使用，暨貫徹前揭法律規定並保護公益及
    考量該建築物之違法使用狀態與嚴重程度，被告機關依建築法第九十條第一項規
    定，按其所營事業獲利程度及影響層面所為之罰鍰額度，核與比例原則相符，且
    為最低限額，並予敘明。
  (七)綜上所述，原告之訴為無理由，原處分及訴願決定請予維持。
    理  由
一、相關法令：本件兩造爭議所指陳之相關法規及行政令函甚多，茲臚列如下：
  (一)建築物使用管理部分：
    1.按「建築物．．非經領得變更使用執照，不得變更其使用。」、「違反第七十
      三條後段規定擅自變更使用者，處建築物所有權人或使用人新台幣六萬元以上
      三十萬元以下罰鍰，並勒令停止使用。．．」建築法第七十三條後段及第九十
      條第一項分別定有明文。
    2.內政部八十八年七月七日修正公布建築法第七十三條執行要點第一條「依本法
      條規定，建築物非經領得變更執照，不得變更其使用。建築物使用應按其使用
      強度及危險指標分類、分組，如附表一。附表一未列舉之使用項目，由直轄市
      、縣（市）主管機關依使用類組定義認定之，並定期每季報請中央主管建築機
      關備查。」
    3.臺北市政府營利事業登記建築物用途審查作業原則「三、申請營利事業登記建
      築物用途審查，應由申請人檢附左列正本、影本或謄本之證明文件及圖說：（
      一）合法房屋證明，得檢附左列證明文件之一：１建築物使用執照（部分使用
      執照）．．．（二）士地使用分區證明。但所附建築物使用執照已明確記載土
      地使用分區分級者（如：住三、住四、商一．．等），免附土地使用分區證明
      。．．五、申請營利事業登記，其營業用途與建築物使用執照核准用途相符，
      得准予登記。六、申請營利事業登記，其營業用途與建築物使用執照核准用途
      不符，但符合左列二條件者，得准予登記，免再辦理變更使用執照，且免附使
      用範圍證明：．．（二）使用執照原核准用途及申請營業用途均屬附件「建築
      物用途分類及使用強度區分表」（如附表二）所列之使用組別，且原核准用途
      與申請營業用途係屬同類，或原核准用途係屬較高強度類別而申請營業用途係
      屬較低強度類別者（但附表備註欄另有規定者從其規定）。
    4.八十八年四月三十日公布臺北市土地使用分區管制規則第五條：本都市計畫範
      圍內土地及建築物之使用，依其性質、用途、規模，分為左列各組：．．十九
      、第十九組：一般零售業甲組。二十、第二十組：一般零售業乙組。．．第二
      十七組：一般服務業。．．第三十二組：娛樂服務業。．．第二十二條：在第
      二種商業區內得為左列規定之使用：．．一、允許使用．．（十五）第十九組
      ：一般零售業甲組。（十六）二十、一般零售業乙組．．（二一）第二十七組
      ：一般服務業。．．二、附條件允許使用．．（三）第三十二組：娛樂服務業
      ．．。
    5.八十九年三月十三日臺北市政府發布臺北市土地使用分區管制規則第五條土地
      及建築物使用組之使用項目．．二十七第二十七組：一般服務業．．（二二）
      提供場地供人閱讀 （K書中心）、資訊網路站。．．三十二第三十二組娛樂服
      務業．．（十二）電腦網路遊戲。
  (二)公司登記部分：
    1.經濟部八十九年六月十七日經（八九）商字第八九二一○五○五號函釋略以：
      「有關利用電腦擷取網際網路供人遊戲之行業，請依本部八十七年十二月十五
      日經（八七）商字第八七二三○一八九號會議記錄辦理，因該行業非屬電子遊
      戲場業，自無「電子遊戲場業管理條例」之適用。
    2.經濟部八十九年二月十五日經（八九）商字第八九二○二四四六號函略以：「
      所稱網路咖啡餐飲事業，如係指經營咖啡店另設置電腦供人為網際網路之使用
      ，應分別登記為『F501030飲料店業』及『I301030電子資訊供應服務業』。其
      中有關業者設置個人電腦供人為網際網路之使用，係指以計時收費方式提供消
      費者透過網際網路查詢、使用之資料、軟體（不含擷取網路遊戲軟體供人遊戲
      ）」、「以電腦使用網際網路之相關軟體及資料提供消費者、以電腦裝置磁碟
      片、硬碟、光碟片內儲存軟體資料供人遊戲、以電視遊樂器及遊樂卡匣供人遊
      戲等方式，收取費用之營業行為，應‧‧‧登記為J799990 其他娛樂業（應具
      體訂明）。上開會議紀錄討論提案決議所載『以電腦使用網際網路之相關軟體
      及資料提供消費者』，係指利用電腦擷取網際網路之遊戲軟體供人遊戲。」、
      「惟如兼具上開二者業務行為，則應分登記『I301030電子資訊供應服務業』
      及『J799990其他娛樂業（利用電視遊樂器裝置，提供卡匣供人操作娛樂；利
      用電腦功能以磁碟、光碟供人遊戲娛樂；利用電腦擷取網際網路供人遊戲）』
      。」
    3.經濟部八十九年四月二十七日經（八九）商七字第八九二○七四八一號函略以
      ：「有關業者利用下列裝置從事營業行為，應登記公司行業營業項目代碼799
      90其他娛樂業（應具體訂明）：（一）利用電視遊樂器裝置、提供卡匣供人操
      作娛樂。（二）利用電腦功能以磁碟、光碟供人遊戲娛樂。（三）利用電腦網
      際網路擷取遊戲供人遊戲。」
    4.八十九年十月十二日被告為本件處分時，依公司登記主管機關經濟部之函釋結
      論為：（一）利用電腦擷取網際網路供人遊戲之行業非屬電子遊戲場業，無「
      電子遊戲場業管理條例」之適用。（二）經營網路咖啡店除登記 『F501030飲
      料店業』外，如有利用電腦網際網路擷取遊戲供人遊戲應登記公司行業營業項
      目代碼79990其他娛樂業 （應具體訂明）；否則如僅擷取一般資料使用，可僅
      登記為『I301030電子資訊供應服務業』。如後二者兼具，應分別登記。
二、本件坐落於臺北市大同區○○○路○段二號二、三、四樓建築物，位於商業區，
    領有被告所核發之四四使字第○六○四號使用執照，原核准用途為「店舖、食堂
    」。原告南西分公司於該址領有台北市核發之北市建商公司八九字第四二一○九
    八號營利事業登記證，核准營業項目為：(一)資訊軟體服務業。(二)電子資訊供應服
    務業。(三)事務性機器設備零售業。(四)租賃業。(五)玩具、娛樂用品零售業。(六)國際
    貿易業。(七)食品、飲料零售業。(八)餐館業。(九)飲料店業。(十)其他工商店舖、食堂
    」。嗣經臺北市警察局大同分局延平派出所分別於八十九年十二月二十五日、九
    十年二月一日、十三日查獲有未經許可擅自在系爭建築物內，以電腦方式操縱產
    生聲光影像之網際網路遊戲設施，經營供不特定人益智娛樂之電子遊戲之事實，
    ，為兩造所不爭執，並有使用執照經濟部公司執照、臺北市政府營利事業登記證
    等件影本附於原處分卷可稽，自堪信為真實。
三、經查，原告被查獲經營俗稱為網路咖啡店之業務，其實際經營內容包括（一）提
    供電腦網際網路設備供人上網查詢資料（二）利用電腦功能以磁碟、光碟供人遊
    戲娛樂。（三）利用電腦網際網路擷取遊戲供人遊戲，並為原告所不爭執。查系
    爭建築物用途為「店舖、食堂」，依內政部所頒「建築法第七十三條執行要點」
    附表一使用分類表之規定，店舖則屬辦公服務類第三組（G─3），為供「不特定
    人士餐飲、且直接使用燃具之場所」，食堂屬商業類第三組（B－3），為供「不
    特定人士餐飲，且直接使用燃具之場所」。而原告實際經營之業務中，提供電腦
    功能以磁碟、光碟供人遊戲娛樂，或利用電腦網路擷取遊戲，供人遊戲，即顯非
    商業類中之「供不特定人士餐飲，且直接使用燃具」所能涵蓋。依其實際使用情
    形，應屬上述分類表中 B1類「供娛樂消費，處封閉或半封閉場所」，如KTV等，
    或D1類「供低密度使用人口運動休閒之場所」，如保齡球館、溜冰場等。惟無論
    係B1或D1類，其使用強度及危險指標之要求，均高於原告南西分公司所在之建築
    物經核准使用之範圍，原告確有未經變更建築物使用執照所許可使用之範圍，即
    擅自為違規使用建築物之情形。
四、原告雖主張其所經營之網路咖啡店業務應屬所謂「資訊軟體服務業」、「電子資
    訊供應服務業」及「食品、飲料零售業」，並於八十九年二月二十七日取得被告
    機關所核發之營利事業登記證，其中公司執照登記營業項目併總公司有「J79990
    0其他娛樂業」（包含以電腦擷取網路遊戲），是為 「一般服務業」云云。惟所
    謂服務業，依內政部所頒之「建築法第七十三條執行要點」為供商談、接洽、處
    理一般事務或一般門診、零售，日常服務之場所。依台北市政府所頒佈之「台北
    市政府營利事業登記建築物用途審查作業原則」為金融保險業、旅遊及運輸服務
    業、日常服務業一般服務業、（上述相關法規均係原告南西分公司成立時已有效
    存在之法規，且台北市之自治規章係台北市政府有權制定之自治法規，其說明見
    後述），均不包含原告經警查獲「以電腦方式操縱產生聲光影像之網際網路遊戲
    設施，經營供不定人遊戲、娛樂」之實際營業情形，此觀上開規定所允許或例舉
    之行業內容即明。故原告實係經營其被許可營業範圍外之營業，非原核准之範疇
    ，原告之主張所實際經營者為一般服務業，顯係其個人主觀見解，委無可採。
五、原告雖又主張被告在其辦理營利事業登記後，方於八十九年三月十三日訂定臺北
    市土地使用分區管制規則第五條土地及建築物使用組之使用項目將「電腦網路遊
    戲」列為第三十二組娛樂服務業第十二項，致原告南西分公司所經營業務必須取
    得被告附條件允許，始能合法使用系爭建築物；又原告南西分公司迄今未經被告
    附條件允許而無變更系爭建築物原核准用途，卻經營被告事後所認定之「娛樂服
    務業」，而認為原告南西分公司違反建築法第七十三條後段規定，乃依同法第九
    十條第一項規定處罰，被告所為，業已違反誠實信用原則，並侵害原告南西分公
    司之信賴利益云云。惟按直轄市應擬定都市計畫。「都市計畫得劃定住宅、商業
    、工業等使用區，並得視實際情況需要，劃定其他使用區或特定專用區。前項各
    使用區，得視實際需要，再予劃分，分別予以不同程度之使用管制」「對於都市
    計畫各使用區及特定專用區內土地及建築物之使用．．．等事項，省（市）政府
    得依據地方實際情況，於本法施行細則中作必要之規定。」「都市計畫經公布實
    施後，應依建築法之規定，實施建築管理」，都市計畫法第十條第一款、第三十
    二條、第三十九條、第四十條定有明文。故有關都市計畫土地使用分區之使用管
    制及建築管理為地方政府之職掌，地方政府自得頒布自治規章以為規範，此參諸
    地方制度法第十八條第六款規定(一)直轄市都市計畫之擬定、審議、及執行(二)直轄
    市建築管理等為直轄市自治事項益明。台北市政府為執行上述有關法規（包含前
    述內政部所頒布之「建築法第七十三條執行要點」），定有台北市「土地使用分
    區管制規則」，並就營利事業登記與建築物准許使用範圍之關係定有「台北市政
    府營利事業登記建築物用途審查作業原則」。究其內容，乃係就內政部所頒「建
    築物第七十三條執行要點」更進一步為詳細之規定。而如前所述，原告南西分公
    司營業地點之建築物，處於商業區，其核准用途為「店舖、食堂」，台北市政府
    依原告南西分公司設立時有效之法規核准原告南西分公司營業之範圍，涵蓋服務
    業及零售業，而原告實際經營之營業，並非被核准之營業範圍。故原告南西分公
    司並非因核准成立開始營業後，有新法令之公佈，始由可以合法經營俗稱網路咖
    啡之營業，變更為違法；換言之，經營具有娛樂休閒性質之網路咖啡營業，本非
    原告南西分公司被主管機關許可在系爭建築物營業之範圍，原告主張被告違反誠
    信原則並無可採。至於八十九年三月十三日台北市政府發佈之「台北市土地使用
    分區管制規則第五條土地及建築物使用組之使用項目」針對市下頗為流行、新興
    之網路咖啡營業應於何種土地使用分區及建築物使用之組別，始可營業，作一明
    確之規範，將之列為第三十二組娛樂服務業之（十二）電腦網路遊戲，僅係就原
    來一般業者對於網路咖啡營業相關法令之誤解，予以釐清並明確規定，對於原告
    既有之法律上權益並無任何影響。
六、惟查，原處分以原告有未經核准擅自經營「電子遊戲場業」之行為，乃依同法第
    九十條規定處以罰緩並命停止電子遊戲場業之違規使用，仍有可議之處。蓋依電
    子遊戲場業管理條例第三條「本條例所稱電子遊戲場業，指設置電子遊戲機供不
    特定人益智娛樂之營利事業。」、第四條「本條例所稱電子遊戲機，指利用電、
    電子、電腦、機械或其他類似方式操縱，以產生或顯示聲光影像、圖案、動作之
    遊樂機具，或利用上述方式操縱鋼珠或鋼片發射之遊樂機具。但未具影像、圖案
    ，僅供兒童騎乘者，不包括在內。．．」、第六條「電子遊戲機之製造業、進口
    人或軟體設計廠商，應於製造或進口前，就其軟體，向中央主管機關申請核發評
    鑑分類文件；並於出廠或進口時，向中央主管機關申請查驗，合格者，發給機具
    類別標示證。．．」之規定觀之，利用電腦擷取網際網路供人遊戲之行業，顯非
    屬電子遊戲場業；商業主管機關經濟部八十九年六月十七日經（八九）商字第八
    九二一○五○五等號函釋亦認有關利用電腦擷取網際網路供人遊戲之行業，非屬
    電子遊戲場業，無「電子遊戲場業管理條例」之適用；且台北市政府依違反電子
    遊戲場業管理條例將其移送檢察官偵查部分，亦經臺北地方法院檢察署檢察官為
    不起訴處分，有該不起訴處分書影本附卷可參。故本件原告南西分公司並無經營
    電子遊戲場業之行為甚明，被告以其有該行為據以裁處罰鍰及勒令其停止實際上
    並未從事之電子遊戲場業務之使用，即有未合，訴願決定予以維持尚嫌疏略，應
    認為原告起訴為有理由，由本院將訴願決定及原處分予以撤銷，由被告另為適法
    之處分。
據上論結，本件原告之訴有理由，爰依行政訴訟法第九十八條第三項，判決如主文。
中    華    民    國      九十一    年      七        月      四        日
                            臺 北 高 等 行 政 法 院  第七庭
                                           審 判 長  法  官  鄭小康
                                                     法  官  林金本
                                                     法  官  黃秋鴻
右為正本係照原本作成。
如不服本判決，應於送達後二十日內，向本院提出上訴狀並表明上訴理由，如於本判
決宣示後送達前提起上訴者，應於判決送達後二十日內補提上訴理由書（須按他造人
數附繕本）。
中    華    民    國      九十一    年      七        月      五        日
                                                     書記官  黃瑞芬
